【裁判字號】    98,訴,119
【裁判日期】    980603
【裁判案由】    政府採購法
【裁判全文】
高雄高等行政法院判決
                                       98年度訴字第119號
                              .
原      告  台灣電腦服務股份有限公司
代  表  人  甲○○
訴訟代理人  林智育  律師
被      告  海軍技術學校
代  表  人  乙○○  校長
訴訟代理人  丙○○
上列當事人間政府採購法事件，原告不服行政院公共工程委員會
中華民國97年12月19日訴0000000號採購申訴審議判斷，提起行
政訴訟，本院判決如下：
    主  文
原告之訴駁回。
訴訟費用由原告負擔。
    事實及理由
壹、程序問題：
    分公司為受本公司管轄之分支機構，並無獨立之財產，其人
    格為單一而不可割，屬同一權利主體，故關於分公司業務範
    圍內之事項，其效力自及於本公司，而得以本公司名義起訴
    。本件原告高雄分公司前參與被告所辦理之採購案，因不服
    行政院公共工程委員會之審議判斷，而以原告名義提起行政
    訴訟，依法尚無不合，核先明。
貳、實體問題：
一、事實概要：
    緣原告高雄分公司於民國93年4月15日參與招標機關即被告
    所辦理之「光一損管教練儀維護案」（PZ93009P005）（下
    稱系爭工程）採購案，嗣被告以原告高雄分公司有違反政府
    採購法第101條第1項第1款規定，乃以97年8月22日海技校總
    字第0970001837號函通知原告高雄分公司將依同法第102條
    第3項規定刊登政府採購公報。原告高雄分公司不服，就被
    告所為上開處分聲明異議，經被告以97年9月26日海技校總
    字第0970002132號函維持原決定。原告高雄分公司猶不服，
    提出申訴，亦遭審議判斷駁回，原告遂提起本件行政訴訟。
二、原告主張略以：
  (一)原處分違反比例原則：按政府採購法第101條應通知廠商並
    將廠商刊登公報之各種違法情形，第6款明定「犯第87條至
    第92條之罪，經第一審為有罪判決者。」則第1款「容許他
    人借用本人名義或證件參加投標者。」雖未明定應以第一審
    有罪判決為依據，依舉重（第6款）明輕（第1款）、平等原
    則及體系解釋之法理，自應認為第1款規定須以有罪判決為
    依據。查本件原告高雄分公司代表人邢國樑未經第一審有罪
    判決確定，僅為緩起訴處分，是被告逕以原告高雄分公司代
    表人邢國樑受緩起訴之犯罪事實，認定原告高雄分公司亦有
    違反政府採購法第101條第1項第1款事由，欲刊登本件事實
    、理由於採購公報之意旨，以此「未經第一審為有罪判決」
    之基礎事實為行政處分，是有違行政程序法第7條之比例原
    則。
  (二)原處分違反法律保留原則：按政府採購法第101條第1項適用
    客體為「廠商」，適用事實前提為「機關辦理採購發現有第
    101條第1項各款情形之一」。惟查，本件原處分所認定之事
    實，係以訴外人邢國樑之緩起訴處分書所載事實為認定基礎
    ，而認定原告高雄分公司確有容許他人借用本人名義或證件
    參加投標之情事，被告據之為行政處分及駁回原告高雄分公
    司異議，顯係增加法律所無之限制致侵害原告之權利，是有
    違法律保留原則甚明。申言之，緩起訴處分書認定事實對象
    及所列被告，係訴外人邢國樑，並非原告或原告高雄分公司
    ，自不得以該緩起訴之犯罪事實為對原告處分之基礎事實認
    定。
  (三)又違反政府採購法案件能否對自然人及法人同為緩起訴處分
    ？按96年7月2日台灣高等法院檢察署座談會研究意見略以：
    「對自然人與法人被告於法律有兩罰規定時，可將法人與自
    然人同列為被告，如認對自然人被告以緩起訴處分為適當，
    自可依法為之，惟基於兩罰規定之意旨，對法人被告部分應
    為一致之處理，自應一併對法人被告為緩起訴處分。」承此
    ，倘原告高雄分公司有違反政府採購法第101條第1項情形存
    在，自應與訴外人邢國樑同列為被告，並同受緩起訴處分宣
    告。惟查，台灣高雄地方法院檢察署（下稱高雄地檢署）檢
    察官緩起訴處分書96年度偵字第25904號，係為訴外人邢國
    樑犯政府採購法第87條第5項後段之意圖影響採購結果而容
    許他人借用本人名義參加投標之罪，並無原告確有政府採購
    法第101條第1項第1款事實認定，亦無同列原告或原告高雄
    分公司為被告，抑或同受緩起訴處分，故豈可據以訴外人邢
    國樑緩起訴處分書，認定原告有違反政府採購法情事，卻未
    按同法第92條規定處以罰金或緩起訴之可能。
  (四)即如認原告違反政府採購法第101條第1項第1款規定，被告
    亦僅得對原告為1年之停權處分：
    1.按政府採購法第103條所定限制不得參加投標或作為決標
      對象或分包廠商之情形，將限制期間分為3年或1年，惟其
      限制期間及起算點有失衡之疑慮。蓋以本案而言，倘原告
      有本法第101條第1項第1款事由遭判處拘役、罰金或緩刑
      時，被告雖得自行斟酌依第101條第1項第1款或第6款為刊
      登政府採購公報之通知，但被告依該條第1項第6款通知時
      ，其不得參加投標或作為決標對象或分包廠商之期間僅為
      1年，更遑論本件原告尚無受檢察機關或法院之任何處分
      或判決，倘逕依該條第1項第1款規定通知時，其期間卻長
      達3年，恐有失均衡之虞。
    2.揆諸刑法第41條、第74條、刑事訴訟法第253條之1及第26
      0條規定，可知受刑事判決有罪者，有科以有期徒刑、拘
      役、罰金等刑罰。而有期徒刑，法院亦可依個案具體情節
      及刑期長短分別為緩刑及易科罰金之宣告，而緩起訴處分
      則適用於違犯3年以下有期徒刑之輕罪，顯較緩刑處分輕
      微。復參政府採購法第103條之規定，將「緩刑」列為停
      權1年處分之法定要件，則受緩起訴處分者，其應受之停
      權處分期間亦不得較1年為長，方符緩起訴立法目的之旨
      ，否則法理失衡。
    3.查本件被告係以原告高雄分公司之代表人邢國樑受緩起訴
      處分為處分之基礎原因事實，而緩起訴處分並未經檢察官
      起訴而繫屬於法院，自無受有罪判決宣告之可能。復依前
      述，緩起訴處分之效力顯然較緩刑宣告輕微，故縱被告認
      定原告高雄分公司之代表人已受緩起訴處分，亦僅得比附
      援引政府採購法第103條第2款之規定予以處分始為適當。
      退萬步言之，被告如欲為停權處分，亦僅得為自刊登之次
      日起1年之停權處分等語，爰起訴請求判決：申訴審議判
      斷及原異議處理結果（含原處分）均撤銷。
三、被告則以：
  (一)按政府採購法第101條第1項第1款及第102條第3項條文規定
    用語均為「應」，乃屬強制規定，即政府採購法第101條、
    第102條規定係機關於發現廠商有「容許他人借用本人名義
    或證件參加投標」時，即有行為之義務，並無任何行政裁量
    之餘地，即無比例原則適用之餘地（台北高等行政法院96年
    度訴字第611號判決同此見解）。因之，原告所謂「原處分
    違反比例原則」云云，容有誤會。
  (二)又公司之經理人在執行職務範圍內，亦為公司負責人，公司
    法第8條第2項定有明文。而稱經理人者，謂由商號之授權，
    為其管理事務及簽名之人，民法第553條第1項亦規定甚明。
    原告係以買賣電腦為營業之公司，其經理當然有為公司為買
    賣電腦所必要之一切行為之權限，故其執行職務所為之行為
    ，即直接對公司發生效力，此為法定委任代理之當然效果（
    最高法院92年度台上字第145號判決參照）。準此，訴外人
    邢國樑不論究係原告高雄分公司負責人，抑或原告之經理人
    ，其出借原告相關資料與印鑑章予訴外人孫啟瑞【關鍵科技
    股份有限公司（下稱關鍵公司）及明銳科技股份有限公司之
    實際負責人】投標之行為（孫啟瑞部分業經高雄地檢署97年
    4月21日以96年度偵字第25904號起訴在案），業已代表原告
    出借上開犯行，不理自明。職故，訴外人邢國樑代表原告出
    借相關資料與印鑑章，尚難謂非原告之行為，原告所陳，委
    不足採。
  (三)次按行政院公共工程委員會93年12月10日工程企字第093004
    60910號函釋略以：「按本法第101條第1項第1款或第2款情
    形，並未以司法機關起訴或判決為要件．．」職故，雖訴外
    人邢國樑僅受高雄地檢署檢察官96年度偵字第25904號處以
    緩起訴處分，惟揆諸上開函釋意旨，原告業已符合本法第
    101條第1項第1款之要件，被告自得依本法第102條、103條
    刊登於政府採購公報，並施以停權3年之處分，與法尚無不
    合。故原處分及審議判斷均無違誤等語，而請求判決駁回原
    告之訴。
四、本件兩造之爭點為：原告高雄分公司參與被告所辦理之系爭
    工程投標案，究竟有無政府採購法第101條第1項第1款將其
    名義及證件借予他人參加投標之違法情事？及被告通知原告
    高雄分公司違反政府採購法第101條第1項第1款規定，將予
    刊登政府採購公報，並為停權3年之處分是否適法？茲分述
    如下：
  (一)按「為建立政府採購制度，依公平、公開之採購程序，提升
    採購效率與功能，確保採購品質，爰制定本法。」「機關辦
    理採購，發現廠商有下列情形之一，應將其事實及理由通知
    廠商，並附記如未提出異議者，將刊登政府採購公報：1、
    容許他人借用本人名義或證件參加投標者。」「機關依前條
    通知廠商後，廠商未於規定期限內提出異議或申訴，或經提
    出申訴結果不予受理或審議結果指明不違反本法或並無不實
    者，機關應即將廠商名稱及相關情形刊登政府採購公報。」
    「依前條第3項規定刊登於政府採購公報之廠商，於下列期
    間內，不得參加投標或作為決標對象或分包廠商。1、有第
    101第1款至第5款情形或第6款判處有期徒刑者，自刊登之次
    日起3年。．．．。」分別為政府採購法第1條、第101條第1
    項第1款、第102條第3項及第103條所明定。
  (二)經查，本件原告高雄分公司於93年4月15日參與招標機關即
    被告所辦理之系爭工程採購案，嗣被告以原告高雄分公司有
    違反政府採購法第101條第1項第1款規定，乃以97年8月22日
    海技校總字第0970001837號函通知原告高雄分公司將依同法
    第102條第3項規定刊登政府採購公報。原告高雄分公司不服
    ，就被告所為上開處分聲明異議，經被告以97年9月26日海
    技校總字第0970002132號函維持原決定等情，業經兩造陳述
    明確，並有高雄市政府營利事業登記證、投標廠商申明書、
    切結書、被告招標投標及契約文件、被告國內採購物資投標
    須知及被告上開函文等影本附於原處分卷內可稽。又訴外人
    關鍵公司欲參加被告辦理之系爭工程採購案，該公司之負責
    人孫啟瑞、經理陳銘輝為期能有3家以上合格廠商投標該標
    案而順利開標、得標，乃基於借用他人名義投標之犯意，孫
    啟瑞指示陳銘輝向原無投標意願之原告高雄分公司經理邢國
    樑，商借原告分公司名義及證件等相關資料及印鑑章後，投
    標上開標案，而邢國樑明知上情，亦容許其借用原告名義參
    加投標。又邢國樑上開所為，業經高雄地檢署檢察官以其係
    違反政府採購法第87條第5項後段意圖影響採購結果而容許
    他人借用本人名義投標罪，並予以緩起訴處分等情，亦有高
    雄地檢署檢察官96年度偵字第25904號緩起訴處分書附卷可
    稽。準此可知，原告高雄分公司確有容許他人借用本人名義
    參加投標之情事，洵堪認定。
  (三)原告雖主張依政府採購法第101條第1項指明適用之客體為廠
    商，然被告對原告高雄分公司之處罰認定，則係依據邢國樑
    之緩起訴處分書所載事實為認定基礎，而認定原告有容許他
    人借用本人名義或證件參加投標之情事，顯係增加法律所無
    之限制致侵害原告之權利，而有違法律保留原則云云。惟查
    ，依公司法成立之公司組織為營利法人之一種，而法人無法
    自為法律行為，必藉由其意思機關即其代表人或其委任之代
    理人對外為意思表示。又政府採購法中所稱之「廠商」，除
    由自然人獨資自營者外，其為法人組織者，自有賴其代表人
    或代理人對外為意思表示，以參與政府之採購。再者，分公
    司僅為本公司管轄之分支機構，其與本公司在法律上係同一
    人格，亦即為法人之權利主體仍為單一，故分公司無權利能
    力及獨立之財產，自不得為權利義務主體，其權利義務關係
    係歸屬於總公司。至於分公司之經理，依公司法第8條第2項
    規定，在執行職務範圍內亦為公司負責人，有權代理公司在
    其事務範圍內對外為一切必要之行為，其效力亦及於本公司
    。是邢國樑既係為原告高雄分公司之經理，其在執行職務範
    圍內，亦為該公司負責人。從而邢國樑於訴外人關鍵公司參
    加被告辦理之系爭工程採購案之際，同意出借原告高雄分公
    司名義及證件等相關資料及印鑑章，供關鍵公司參與投標之
    用，而讓關鍵公司得以順利標得系爭工程之採購案，此項行
    為即為原告分公司之行為，而非屬邢國樑之個人行為，此亦
    可由該投標案之投標資料中所附「投標單專用套封」之公司
    名稱為「台灣電腦服務股份有限公司高雄分公司」、負責人
    邢國樑得到證明。準此，原告高雄分公司所為之上開行為，
    即構成政府採購法第101條第1項第1款「容許他人借用本人
    名義或證件參加投標者」之行為，從而被告依法通知原告高
    雄分公司將予刊登政府公報，於法自屬有據。而該項行為，
    其法律效果自亦及於原告，要不待言。原告上開主張，並不
    足採。
  (四)又廠商因違反政府採購法第101條第1項第1款「容許他人借
    用本人名義或證件參加投標者」規定，而受招標機關刊登政
    府採購公報公告違法情形，屬一行政罰，不須以廠商已受刑
    事判決有罪為必要，此觀該條項將「容許他人借用本人名義
    或證件參加投標者」與「犯第87條至第92條之罪，經第一審
    為有罪判決者」分別規定於第1款及第6款自明。固然，高雄
    地檢署檢察官96年度偵字第25904號緩起訴處分書，其認定
    邢國樑係犯政府採購法第87條第5項後段之意圖影響採購結
    果而容許他人借用本人名義參加投標之罪，惟政府採購法第
    87條第5項關於借牌投標之處罰規定，係於91年2月6日修正
    時所增列，其係因政府採購法第87條第4項原規範意旨，並
    未就借用他人名義或證件投標及容許他人借用本人名義或證
    件參加投標之行為涵蓋在處罰範圍之內，故嗣後該條修正補
    增訂第5項處罰之規定。準此以觀，依政府採購法第101條第
    1項第1款之立法原由，其廠商有該款之違法事由，本不須以
    該廠商經刑事第1審有罪判決為必要。從而原告主張政府採
    購法第101條第1項依舉重（第6款）明輕（第1款）、平等原
    則及體系解釋之法理，自應認為第1款規定須以有罪判決為
    依據云云，容有誤解，亦不足為採。
  (五)承上，廠商有政府採購法第101條第1項第1款違法事由，不
    須以經第一審有罪判決為必要，詳如上述，則同法第103條
    第1項就經招標機關依法刊登政府採購公報之廠商，於一定
    期間內不得參加投標或作為投標對象或分包廠商之限制，將
    違反同法第101條第1款情形，規定停權期間為3年，此與違
    反同條項第6款規定之事由，其刑事判決之結果殊不分有無
    受緩刑之宣告而分別規定停期之期間為3年或1年，原屬不同
    之二件事情，兩者自不能混為一談。況且，政府採購法第10
    1條第1項第1款及第102條第3項條文規定用語均為「應」，
    乃屬強制規定，即政府採購法第101條、第102條規定係招標
    機關於發現廠商有「容許他人借用本人名義或證件參加投標
    」時，即有行為之義務，並無任何行政裁量之餘地。從而，
    本件原告高雄分公司違反政府採購法第101條第1項第1款事
    由，不得參加投標或作為決標對象或分包廠商之期限，被告
    依政府採購法第103條第1項第1款規定，自刊登之次日起予
    以3年停權之限制，與法並無違誤。原告主張其高雄分公司
    縱有違反政府採購法第101條第1項第1款規定，被告亦僅得
    對原告高雄分公司為1年之停權處分云云，係屬對法條文義
    之誤解，核屬無據，不足為採。
五、綜上所述，原告主張均非可採。被告以原告高雄分公司違反
    政府採購法第101條第1項第1款之規定，乃通知原告高雄分
    公司將依政府採購法第103條第1項第1款規定辦理停權3年，
    其認事用法，並無違誤。申訴審議判斷遞予維持，亦無不合
    。原告訴請撤銷，為無理由，應予駁回。又本件事證已臻明
    確，兩造其餘攻擊防禦方法，均核與本件判決結果不生影響
    ，爰不予傳訊及一一論述，附此敘明。
六、據上論結，本件原告之訴為無理由，依行政訴訟法第98條第
    1項前段，判決如主文。
中    華    民    國    98    年     6    月    3     日
              高雄高等行政法院第三庭
                          審判長法官   邱 政 強
                                法官   詹 日 賢
                                法官   李 協 明
以上正本係照原本作成。
如不服本判決，應於判決送達後20日內向本院提出上訴書狀，其
未表明上訴理由者，應於提起上訴後20日內向本院提出上訴理由
書（須按對造人數附繕本）；如於本判決宣示或公告後送達前提
起上訴者，應於判決送達後20日內補提上訴理由書（須附繕本）
。未表明上訴理由者，逕以裁定駁回。
中    華    民    國    98    年     6    月    3     日
                              書記官   楊 曜 嘉


司法院資訊處製作；財團法人民間司法改革基金會備份。
